臺灣高等法院臺中分院民事判決　　　　　 94年度上字第173號
上　訴　人　乙○○
訴訟代理人　劉興吉律師
視同上訴人　丁○○
兼上 一 人
訴訟代理人　丙○○
被　上訴人　甲○○
上列當事人間分割共有物事件，上訴人對於民國94年2月25日臺
灣彰化地方法院93年度訴字第508號第一審判決提起上訴，本院
於民國94年11月29日言詞辯論終結，判決如下：
    主  文
上訴駁回。
第二審訴訟費用由上訴人乙○○負擔。
    事實及理由
壹、程序方面：本件為分割共有物之訴，其訴訟標的對於共同訴
    訟之各人必須合一確定，是本件雖僅乙○○提起上訴，惟依
    民事訴訟法第56條第1款規定，效力及於未經上訴之同造當
    事人丙○○、丁○○二人，故應將之併列為上訴人，視同上
    訴，合先敘明。
貳、實體方面：
一、本件被上訴人主張：坐落彰化縣員林鎮○○段193-27地號、
    地目旱、面積0.5598公頃土地（下稱系爭土地）為兩造所共
    有，應有部分為：上訴人乙○○、視同上訴人丙○○各六分
    之一、被上訴人甲○○及視同上訴人丁○○各三分之一。兩
    造間分別就共有土地不能協議分割，又無因物之使用目的不
    能分割，或約定不分割之情形，為此訴請原物分割，並提出
    如原審判決附圖甲案所示之分割方案（下稱甲案）。上訴人
    曾國勢主張應依其提出如原審判決附圖乙案（下稱乙案）所
    示之方法分割方案，惟依該方案分割結果，被上訴人取得之
    土地將過於狹長，且後半部不規則，被上訴人不同意依該方
    案分割。本件無論採用甲案或乙案分割，兩造均不須互為補
    償，爰求為命依甲案所示分割方案分割系爭土地之判決。並
    答辯聲明：駁回上訴。
二、上訴人方面：
(一)、上訴人乙○○則以：系爭土地共有人其中曹玴昌、甲○○之
    持分各為三分之一，丙○○及乙○○之持分合計亦達三分之
    一，故臨路之面寬，理應曹玴昌占三分之一，甲○○占三分
    之一，丙○○與曹勢合占三分之一，方屬公平。茲按本件臨
    路地寬度為51公尺，其三分之一為17公尺，丙○○原本使用
    之土地為裡地，並未臨路，故分割時只要求留一條寬3.4公
    尺之通道以連接至道路即可，故所餘面寬13.6公尺應分給乙
    ○○，系爭土地應依乙案所示方式分割才符合公平原則，且
    每一共有人所分得之土地，其地形亦較完整，較有利於將來
    之開發與利用。原審判決竟依甲案所示，將臨路面寬分給甲
    ○○及玴昌各18.6、18.2公尺，遠超過三等分之17公尺，造
    成各共有人所分得之土地價值不相當，顯違分割共有物所應
    採取之公平分配原則，兩案加以比較，顯然以乙案較為公平
    合理。另系爭土地已分管使用40年，分管方式如乙案所示，
    故本件分割應受分管範圍拘束，應依乙案分割。又系爭土地
    如依乙案分割，上訴人願補償丙○○，若依甲案分割，則不
    應補償丙○○等語。並上訴聲明：(一)原判決廢棄。(二)兩造共
    有坐落彰化縣員林鎮○○段193-27地號、地目旱、面積0.55
    98公頃土地，其分割方法如原審判決附圖乙案所示Ａ部分面
    積0.1866公頃分歸上訴人丁○○取得，Ｂ部分面積0.1866公
    頃分歸被上訴人甲○○取得，Ｃ部分面積0.0933公頃分歸上
    訴人丙○○取得，Ｄ部分面積0.0933公頃分歸上訴人乙○○
    取得。(三)訴訟費用由上訴人乙○○、丙○○各負擔六分之一
    ，由被上訴人及上訴人丁○○各負擔三分之一。
(二)、視同上訴人丙○○、丁○○則以：同意依甲案所示之分割方
    法分割，不同意依乙案分割方法分割，又本件無論依甲案或
    乙案分割，共有人均無須互相補償等語。並聲明：請求維持
    原判決，依甲案所示之方式分割。
三、經查，被上訴人主張系爭土地為兩造所共有，各共有人所有
    權應有部分比例為：上訴人乙○○、視同上訴人丙○○各六
　　分之一、被上訴人及視同上訴人丁○○各三分之一之事實，
　  業據其提出土地登記簿謄本、地籍圖謄本附在原審卷為證，
    復為上訴人及視同上訴人所不爭，被上訴人此部份之主張，
    自堪信為真實。再兩造間既無不分割之約定，亦無因物之使
    用目的不能分割之情形，就分割方法又不能達成協議，從而
    ，被上訴人訴請裁判分割，揆諸民法第823條第1項前段規定
    ，核無不合，應予准許。至關於分割方案，被上訴人、視同
    上訴人主張依甲案分割，上訴人則主張應依乙案分割，是本
    件應予審酌者為應採甲案或乙案分割？經查：
(一)、系爭土地上現為果園，分別種龍眼、芭樂等水果，並無建物
    ，東側為有不詳姓名之訴外人舖設之柏油巷道，僅南側臨彰
    化縣員林山腳路供為聯外道路，及系爭土地南側臨路之面寬
    為51公尺等情，業據原審及本院到現場勘驗屬實，並經原審
    囑託會同員林地政事務所人員至現場勘測屬實，有勘驗筆錄
    、現場略圖及彰化縣員林地政事務所93年9月1日複丈成果圖
    附在原審卷、本院卷可稽。
(二)、按法院定分割方法時，必須考量兩造之利益、意願，土地上
    建物現況、各共有人原使用位置、分割後各共有人分得土地
    之方整及利用價值，予以衡量。經查，系爭土地南側臨上開
    山腳路之寬度為51公尺，如依兩造之應有部分比例分配予兩
    造結果，被上訴人及視同上訴人丁○○分得土地臨路寬度均
    為17公尺、上訴人乙○○及視同上訴人丙○○分得土地臨路
    寬度則各為8.5公尺。如本件依甲案分割，則上訴人乙○○
    分得土地臨路寬度為10.8公尺、視同上訴人丙○○分得土地
    臨路寬度為3.4公尺、視同上訴人甲○○分得土地臨路寬度
    為18.6公尺、視同上訴人丁○○分得土地臨路寬度為18.2公
    尺，除丙○○減少5.1公尺外，上訴人乙○○增加2.3公尺、
    甲○○增加1.6公尺、丁○○增加1.2公尺，上訴人之所有權
    應有部分比例小於甲○○、丁○○二人，惟其分得土地所增
    加之臨路寬度則大於甲○○、丁○○二人，對上訴人並無不
    公。再者，依上開分割方案分割結果，雖造成視同上訴人丙
    ○○臨路地面寬大幅減縮，惟既經丙○○同意，自無不可。
    另考量丙○○、甲○○、曹維玴三人之所有權應有部分比例
    合計為六分之五，其共有人人數已逾全體半數，共有人合計
    之所有權應有部分比例亦超過半數甚多，其三人既均贊同採
    用甲案，既非明顯不公平，應予尊重。本院斟酌上情及權衡
    依甲案分割結果，各共有人分得土地形狀均較為完整，且其
    中丙○○分得之土地形狀亦較乙案方正，經濟價值較高，對
    丙○○較為公允，並有利兩造日後對土地之利用，符合共有
    人全體之利益。尤其上訴人分得土地臨路寬度不僅大於依原
    所有權應有部分比例所應分得臨路地寬度，且增加之比例亦
    多於甲○○、丁○○二人，對其並無不公平，亦無不利之處
    ，自足採用。至於上訴人抗辯系爭土地如依乙案分割，其與
    丙○○合計面寬應占系爭土地臨路面寬51公尺之三分之一即
    17 公尺，扣除丙○○臨路地之面寬3.4公尺後，上訴人應受
    分配之臨路面寬應為13.6公尺始合理，且符合原分管位置等
    語。惟查，依乙案分割方法分割結果，丙○○分得土地之臨
    路面寬為3.4公尺，雖與依甲案分割結果相同，然其分得土
    地形狀為卜字形，前後細長，中間凸出，較不方正，土地價
    值減低，亦不利整體之利用，尤不利於丙○○；另甲○○、
    丁○○之臨路土地面寬亦均少於依甲案分割結果，即如依乙
    案分割，丙○○減少之臨路面寬全部分配予乙○○一人，而
    非如甲案係分配予乙○○、甲○○、丁○○三人，對甲○○
    、丁○○二人亦不公平，是縱上訴人抗辯乙案與依共有人40
    年之分管狀態相符等語不虛，然於其餘共有人均不贊同，且
    不贊同之全體共有人之人數及其所有權應有部分比例均遠高
    於上訴人情況下，亦難主張本件分割方案應受分管現狀拘束
    ，乙案既有上開缺點，上訴人抗辯系爭土地應依乙案分割，
    自無可採。
(三)、末查，本件經本院囑託華聲企業發展顧問有限公司（下稱華
    聲公司）就甲、乙分割方案予以鑑價結果，如採甲案分割，
    應由乙○○、甲○○、丁○○各補償丙○○新台幣（下同）
    35,676元、42,428元、52,391元，如採用乙案分割，則應由
    乙○○、甲○○、丁○○各補償丙○○39,389元、15,553元
    、47,656元等情，雖有華聲公司94年9月7日（94）華聲字第
    14232號鑑定報告書一份可佐，惟丙○○在本院已同意無論
    依甲案或乙案分割均無須受補償，甲○○、丁○○亦陳明兩
    造無須相互補償，上訴人乙○○則陳明如依甲案分割，各共
    有人無須相互補償等語，本院審酌上情，認依甲案所示方案
    分割及經華聲公司鑑定結果，各共有人土地價值雖有增減，
    惟兩造全體既均同意無須相互補償，本院認應予尊重，即無
    宣告兩造應相互補償金額之必要，併予敘明。
四、綜上所述，本院認為系爭土地依甲案分割結果，符合共有人
    全體利益，被上訴人訴請依甲案分割方法分割，妥適有理由
    ，應予准許。原審因而依甲案所示分割方案分割，於法並無
    不合，上訴意旨指摘原判決不當，求予廢棄改判，為無理由
    ，應予駁回。又訴訟費用之負擔，本應由受敗訴判決而上訴
    之共有人按其應有部分比例分擔，惟因本件係分割共有物訴
    訟，為固有必要訴訟，因上訴人乙○○上訴，同一造之共有
    人甲○○、丁○○乃併列為視同上訴人，但其二人主張之分
    割方案與乙○○並不相同，如上訴之訴訟費用亦由視同上訴
    人共同負擔，對視同上訴人並不公平，故本件上訴費用應由
    上訴人乙○○負擔。
五、本件事證已臻明確，兩造其餘攻擊防禦方法及舉證，經審核
    後，認對判決結果不生影響，不予一一論列，併予敘明。
據上論結：本件上訴為無理由，依民事訴訟法第449條第1項、第
78條、第85條第3項，判決如主文。
中　　華　　民　　國　　94　　年　　12　　月　　13　　日
                    民事第七庭審判長法　官  袁再興
                                    法　官  盧江陽
                                    法　官  陳賢慧
以上正本係照原本作成。
如對本判決上訴，須於收受判決送達後20日內向本院提出上訴書
狀，其未表明上訴理由者，應於提出上訴後20日內向本院提出上
訴理由書（須按他造人數附具繕本）。
上訴時應提出委任律師為訴訟代理人之委任狀。具有民事訴訟法
第466條之1第1項但書或第2項之情形為訴訟代理人者，另應附具
律師及格證書及釋明委任人與受任人有該條項所定關係之釋明文
書影本。
                                    書記官  金珍華
中　　華　　民　　國　　94　　年　　12　　月　　13　　日
                                        　　　　　　　Ｂ
